臺灣臺北地方法院民事判決　　　　　　 95年度訴字第12112號
原　　　告　甲○○
訴訟代理人　李文中律師
訴訟代理人　羅啟恆律師
訴訟代理人　粘毅群律師
複代理人　　曾毖嘉律師
被　　　告　乙○○
訴訟代理人　陳長甫律師
複　代理人　丙○○
上列當事人間拆屋還地等事件，本院於民國96年5月8日言詞辯論
終結，判決如下：
    主      文
被告應將坐落臺北市○○區○○段一小段八之一地號土地上如附
圖所示Ａ部分（面積為二十點五五平方公尺）所示之建物拆除並
回復原狀，返還原告及其他全體區分所有權人。
原告其餘之訴駁回。
訴訟費用由被告負擔百分之八十；餘由原告負擔。
本判決第一項於原告以新台幣玖拾捌萬元供擔保後，得假執行；
但被告如於假執行程序實施前，以新台幣貳佰玖拾肆萬元為原告
預供擔保，得免為假執行。
原告其餘假執行之聲請駁回。
    事實及理由
一、程序方面：
    按訴狀送達後，原告不得將原訴變更或追加，但基礎事實同
    一者、擴張或減縮應受判決事項之聲明者，不在此限，民事
    訴訟法第255條第1項第2款、第3款定有明文。本件原告起訴
    時就不當得利返還部分原請求新臺幣（下同）506元及自起
    訴狀繕本送達翌日起至返還土地之日止，按月給付原告26元
    （見本院卷二第25頁）。嗣以書狀變更應受判決之聲明，請
    求被告給付1,301元及自起訴狀繕本送達翌日起至返還土地
    之日止，按月給付原告68元（見本院卷二第58頁）。核原告
    所為，係屬聲明之擴張，揆諸前開法條所示，亦無不合，自
    應准許。
二、原告主張：
  (1)原告為門牌號碼台北市信義區○○○路15巷2號1樓房屋之所
    有權人，及該房屋坐落基地台北市○○區○○段一小段八之
    一地號土地（下稱系爭共有土地）之共有人（面積1030平方
    公尺，權利範圍10000分之97）。詎被告於民國93年8月18日
    買受地址為台北市信義區○○○路15巷4號，台北市○○區
    ○○段一小段1359建號及座落基地之應有部分後，即於94年
    01月19日擅自搭蓋建物，無權占有系爭共有土地如附圖所示
    面積20.55平方公尺之Ａ部分（下稱系爭空地），於系爭空
    地搭建屋頂棚架完全遮蔽後，再建築水泥磚牆阻擋原告之陽
    台受光及冷氣機之排氣，並搭建鐵捲門，據為自己使用收益
    。其後，被告雖遭主管機關查報取締拆除磚牆，但被告目無
    法紀再度重新搭建牆垣。被告雖為系爭共有土地共有人之一
    ，但就系爭空地未有分管協議，且未得他共有人全體同意之
    情形下，即擅自於系爭空地上搭建建物等設施以據己用，顯
    已侵害原告對系爭空地之所有權，屢經原告通知其拆除，均
    未獲回應。
  (2)被告為共有人之一，逾越其應有部分將系爭空地據為自己使
    用，原告自得依民法第821條及第767條之規定，求為判決被
    告應將系爭空地上之建物包含屋頂、鐵門及圍牆等設施拆除
    回復原狀，並返還原告及其他共有人。另原告及其餘土地共
    有人因而無法就系爭空地為使用收益，已致生損害於原告及
    其餘土地共有人，原告爰依民法不當得利規定請求被告給付
    原告相當於租金之損害。
  (3)又被告自94年01月19日興建本件違章建築前，原告在與被告
    相鄰之牆壁有一陽台及冷氣機使用中，輔以建築完成時原有
    規劃系爭空地之保留，原告得以享有通風、日照之權益，然
    被告進住後，在相鄰之處以砌築磚牆之方式將原告所有陽台
    及冷氣全部封堵，導致原告冷氣因散熱不能而無法使用，因
    原告房屋係處一樓且位於小巷內，本即不易通風，時值夏日
    更是悶熱無比，夜晚每不成眠；又原告因被告興建圍牆導致
    日光無法照射，無從晾曬衣服，且白天如同黑夜，也必須開
    啟電燈，原告因長期無法通風及日照，屢次向被告協調不成
    ，身心俱疲，進入臥室均有窒息之壓迫感，原告身體權、健
    康權或其他重要的人格利益受到侵害，造成原告精神上嚴重
    之痛苦，爰依侵權行為請求賠償精神上損害之慰撫金30萬元
    。
  (4)聲明：被告應將系爭空地面積20.55平方公尺之建物、屋
    頂、鐵門、玻璃門及圍牆等設施拆除回復原狀，並返還原告
    及其他共有人。被告應給付原告1,301元及自起訴狀繕本
    送達翌日起至返還土地之日止，按月給付原告68元。被告
    應給付原告30萬元及起訴狀繕本送達翌日起至清償日止，按
    週年利率5%計算之利息。願供擔保，請准宣告假執行。
三、被告則以：
  (1)被告於93年07月30日向訴外人沈福元購買台北市信義區○○
    ○路15巷4號1樓房屋時，房屋前方之系爭空地早已搭建有屋
    頂之鐵造棚架，而中坡北路15巷4號1樓房自該大樓興建完成
    後，即由中坡北路15巷4號1樓房屋所有分管使用，至被告買
    受時已有20年，是被告買受系爭中坡北路15巷4號1樓房屋後
    ，已繼受前屋主對系爭共有土地上之法定空地之分管使用權
    ，而原告對前屋主所搭建之棚架並無異議為其所自承，是被
    告繼受系爭空地之分管使用權，自屬有權佔用。原告訴請將
    增建之建物鐵門圍牆等設施拆除回復原狀，並賠償相當租金
    之不當得利，即屬無理由。
  (2)退步言之，若被告係無權佔用，則該空地原告既稱屬法定空
    地，原告雖為共有人亦無使用該空地之權利，且法定空地，
    依常情而言，如承租空地後僅能繼續供作空地，而無法為其
    他使用收益，是原告並無因未使用空地而受有損害，既無損
    害則亦不構成民法第179條不當得利之請求要件。另被告買
    受系爭中坡北路15巷4號1樓房屋後，雖在原有之鐵造棚架，
    另增建圍牆及鐵捲門，惟所增建之圍牆與原告所有中坡北路
    15巷2號1樓房屋間仍留有相當之空隙，並未完全堵死，並未
    影響原告窗戶之通風，況原告之房屋尚另有大門及其他窗戶
    可通風，再者，原告中坡北路15巷2號1樓房屋位於巷內，相
    鄰均已興建大樓，房屋本身己不容易有日照，又所增建之圍
    牆約3公尺左右，並不足以阻擋其房屋之全部光線。又原告
    亦未舉證被告所增建鐵捲問及圍牆對其身體、健康造成如何
    之損害，二者有何因果關係，故其請求非財產上之損害30萬
    元，並無理由等語置辯。
  (3)聲明：原告之訴駁回。如受不利判決，願供擔保請准宣
    告免為假執行。
四、兩造不爭執事實：
  (1)被告將屬於原告及其他全體區分所有權人共有之系爭共有土
    地上之系爭空地（即土地複丈成果圖Ａ部分，面積20.55平
    方公尺），增建圍牆及鐵捲門。（參見土地複丈成果圖，卷
    p-44）。
  (2)該系爭空地係屬建築法之法定空地（參卷p-31）。
五、得心證之理由
  (1)兩造之爭執為：被告是否有權使用系爭空地？原告依民
    法不當得利規定請求被告給付原告相當於租金之損害有無理
    由？原告依民法侵權行為規定請求被告給付原告損害賠償
    ，有無理由？茲分述如下：
  (2)被告是否有權使用系爭空地？
    按原告對於自己主張之事實已盡證明之責後，被告對其主
      張，如抗辯其不實並提出反對之主張者，則被告對其反對
      之主張，亦應負證明之責，此為舉證責任分擔之原則（最
      高法院18年上字第2855號判例參照）。查系爭空地部分係
      坐落系爭共有土地，為法定空地，原告應有部分為
      97/10000，有系爭土地登記謄本可考（見本院卷一第11頁
      ），而被告將屬於原告全體區分所有權人共有之系爭共有
      土地上之系爭空地（即土地複丈成果圖A部分，面積20.55
      平方公尺），增建圍牆及鐵捲門等情，為兩造所不爭執，
      並經本院履勘現場，製有勘驗筆錄可稽（見本院卷二第40
      、41頁），且囑託臺北市松山地政事務所測量屬實，製有
      土地複丈成果圖佐憑（見本院卷二第43頁），信屬實在。
      又建物或工作物之拆除為事實上之處分，未辦理所有權第
      一次登記之建物或工作物之拆除，自以享有處分權之人始
      得為之。被告雖辯稱：上開屋頂之雨棚係購入前即已存在
      ，並非被告所搭蓋，而係由前手所搭建等語。惟查，縱然
      屬實，被告既向前手購得系爭占有法定空地之違建，繼受
      其權利而占有該違建，自對該違建具有處分權至明，若有
      無權占用情事，即無礙於原告訴請其拆除。
    被告另抗辯：被告於93年07月30日向訴外人沈福元購買台
      北市信義區○○○路15巷4號1樓房屋時，房屋前方之系爭
      空地早已搭建有屋頂之鐵造棚架，而中坡北路15巷4號1樓
      房自該大樓興建完成後，即由中坡北路15巷4號1樓房屋所
      有分管使用，至被告買受時已有20年，是被告買受系爭中
      坡北路15巷4號1樓房屋後，已繼受前屋主對系爭共有土地
      上之法定空地之分管使用權，而原告對前屋主所搭建之棚
      架並無異議為其所自承，是被告繼受系爭空地之分管使用
      權，自屬有權佔用云云。惟為原告所否認。
      按未經共有人協議分管之共有物，共有人對於共有物之特
      定部分占用收益，須徵得其他共有人全體之同意，如未經
      其他共有人同意而就共有物之全部或一部任意占用收益，
      他共有人固得本於所有權請求除去其妨害或請求向全體共
      有人返還占用部分，然共有物分管契約，不以共有人明示
      之意思表示為限，共有人默示之意思表示亦包括在內，所
      謂默示之意思表示，係指依共有人之舉動或其他情事，足
      以間接推知其效果意思者而言，有最高法院87年台上字第
      1359號判決意旨可參。然被告既未能舉證證明系爭土地其
      他共有人均知情且不為反對之情事，則其他共有人在不知
      情或單純沈默，當然不足以就此推論其他共有人有默示成
      立分管契約之意思表示，自不具默示意思表示之法律效果
      ，揆諸上開判決意旨，被告此部分抗辯，並不足取。
  (3)原告依民法不當得利規定請求被告給付原告相當於租金之損
    害有無理由？
    按建築法所稱建築基地，為供建築物本身所占之地面及其
      所應留設之法定空地。前項法定空地之留設，應包括建築
      物與其前後左右之道路或其他建築物間之距離，其寬度於
      建築管理規則中定之。應留設之法定空地，非依規定不得
      分割、移轉，並不得重複使用。同法第11條第1項前段、
      第2項、第3項前段分別定有明文。可知建築基地於建築使
      用時，應保留一定比例面積之空地，旨在使建築物便於日
      照、通風、採光及防火，以增進使用人之舒適、安全與衛
      生，其與建築物本身所占之地面關係密切（內政部72年09
      月27日台內地字第177140號函參照），亦即法定空地之留
      設，其目的在增益房屋及其主要結構所占建築基地之效用
      ，俾增進建物使用人之使用效益，且法定空地為建築房屋
      依法所應保留之空地，即使已單獨分割為一筆並供公眾通
      行使用，仍屬建築基地之一部分，該法定空地之所有人顯
      已喪失對之排他使用權利，縱令他人占有使用該法定空地
      ，對於該法定空地所有人而言，自無損害可言（最高法院
      92年度台上字第2775號判決參照）。
    如前所述，系爭空地遭被告佔用其共有土地，屬系爭房屋
      建築基地範圍內之法定空地，依前揭說明，該土地之留設
      既係為增進系爭建物全體區分共有人或其使用人之使用效
      益，該法定空地之全體區分所有權人顯已喪失對之排他使
      用權利，縱令他人占有使用該法定空地，對於該法定空地
      所有人而言，自無損害可言，準此，原告以被告占有使用
      系爭法定土地，應返還不當得利云云，為不可採。
  (4)原告依民法侵權行為規定請求被告給付原告損害賠償，有無
    理由？
    (1)按因故意或過失不法侵害他人權利者，負損害賠償責任。
      不法侵害他人之身體、健康、名譽、自由、信用、隱私、
      貞操，或不法侵害其他人格法益而情節重大者，被害人雖
      非財產上之損害，亦得請求賠償相當金額，民法第184條
      第1項前段、第195條第1項前段定有明文。經查，本件原
      告主張其身體權、健康權或其他重要人格法益受到侵害云
      云（參卷p-22）。
    然本件原告是否因被告在窗戶外建造圍牆之行為而受有如
      何之損害，或身體、健康有如何之傷害，或精神上有如何
      之痛苦，均未能舉證以明其說，或提出可供本院調查之方
      法以供調查，是原告所主張身體權、健康權損害部分尚屬
      不能證明。至原告主張其他人格法益受侵害部分，依前揭
      規定，被害人必須係民法第195條第1項例示人格權以外之
      其他人格權受不法侵害，且情節重大者，始得向侵權行為
      人主張非財產上之損害賠償。原告為本項請求者，自當應
      表明「是如何之其他人格法益」受侵害，且受侵害之「情
      節重大」。
    本件被告於法定空地增建圍牆、鐵捲門之行為，縱令原告
      所述被告之增建物已達阻礙原告房屋內之通風及日照等主
      張屬實，然通風及日照均為所有權所衍生下之生活環境權
      益，均非人格法益下所保護之權益，是以並非民法第195
      條所保護之範圍；即使有阻礙通風及日照者，亦非人格法
      益受侵害（通風及日照等非人格法益）。又如原告主張因
      為通風及日照影響人格之均衡而有損於人格法益者，原告
      對於人格法益受侵害之描述，及其情節如何重大等事實亦
      未進一步舉證以明其說，是原告主張被告妨礙其房屋之通
      風、日照而侵害原告之其他人格法益，即無可採。
六、綜上所述，原告以被告無權占有如附圖Ａ所示法定空地，對
    共用部分之使用未依設置目的及通常使用方法為由，依民法
    第767條之規定，請求被告應將如附圖Ａ部分（面積為20.55
    平方公尺）所示之建物拆除，並回復原狀，返還原告及其他
    全體區分所有權人，為有理由，應予准許。至於原告依不當
    得利及侵權行為之法律關係，請求被告應給付如前述聲明
    所示之不當得利及損害賠償，為無理由，不應准許。
    本件兩造均陳明願供擔保，聲請宣告假執行，或免為假執行
    ，經核均無不合，爰酌定相當擔保金額分別准許之。至原告
    之請求遭駁回部分，其假執行之聲請即失所附麗，爰不予准
    許，附此敘明。本件為判決之基礎已臻明確，兩造其餘之攻
    擊或防禦方法及未經援用之證據，經本院斟酌後，認為均不
    足以影響本判決之結果，亦與本案爭點無涉，自無逐一詳予
    論駁之必要，併此敘明。
七、據上論斷，原告之訴為一部有理由，一部無理由，依民事訴
    訟法第79條、第390條第2項、第392條，判決如主文。
中　　華　　民　　國　　96　　年　　5　　月　　25　　日
                  民事第五庭    法　官　陳心弘
以上正本係照原本作成。
如對本判決上訴，須於判決送達後二十日之不變期間內，向本院
提出上訴狀。
中　　華　　民　　國　　96　　年　　5　　月　　25　　日
                                書記官  許博為
